臺灣臺北地方法院民事判決　　　　　　99年度重訴字第1072號
原　　　告　孫金英
訴訟代理人　王迪吾律師
被　　　告　李新英
訴訟代理人　李逸文律師
複代理人　　許坤皇律師
上列當事人間債務人異議之訴事件，本院於一百年三月十四日言
詞辯論終結，判決如下：
    主  文
原告之訴駁回。
訴訟費用由原告負擔。
    事實及理由
壹、程序方面：
    按訴狀送達後，原告不得將原訴變更或追加他訴，但請求之
    基礎事實同一者，不在此限，民事訴訟法第255 條第1 項第
    3 款定有明文。本件原告於99年11月18日具狀追加訴之聲明
    第二項塗銷系爭抵押權設定登記部分，核屬同一基礎事實下
    所為之請求，依照前揭規定，自應准許，先予敘明。
貳、實體方面：
一、按確認法律關係之訴，非原告有即受確認判決之法律上利益
    者，不得提起之，民事訴訟法第247條第1項前段定有明文。
    所謂即受確認判決之法律上利益，係指法律關係之存否不明
    確，原告主觀上認其在法律上之地位有不安之狀態存在，且
    此種不安之狀態，能以確認判決將之除去者而言。最高法院
    亦著有52年度台上字第1240號判例要旨，可資參照。查原告
    主張系爭抵押權擔保之債權不存在，為被告否認，是兩造就
    前開債權債務關係是否存在確有爭執，致原告法律上地位有
    不安之狀態，得以本件確認判決將之除去，是本件應有確認
    利益，原告提起本件確認之訴，依法即無不合。
二、原告起訴主張：
  (一)緣被告就其所有之台北市○○區○○街24號2 樓之1 房地聲
    請拍賣抵押物，主張對原告有新台幣（下同）600 萬之借款
    債權屆期未獲清償，業經鈞院以99年度司拍字第231 號裁定
    准許拍賣抵押物確定，被告並執該裁定以99年度司執字第82
    140 號聲請強制執行在案。惟原告並未積欠被告任何債務，
    未曾簽署借據，亦未受領被告交付之借貸款項，兩造間並無
    債權債務關係存在，依抵押權之從屬性，原告所有之系爭不
    動產上設定之抵押權亦無從附麗，被告不得以上述拍賣抵押
    物裁定作為執行名義對原告聲請強制執行。且被告以原告為
    債務人而享有設定系爭抵押權之利益，原告自得依民法第17
    9 條之規定訴請被告塗銷系爭抵押權登記。並依強制執行法
    第14條第2 項規定提起債務人異議之訴，請求撤銷上開強制
    執行程序。
  (二)對被告抗辯所為陳述：
    訴外人魏麗滿向被告借貸600 萬元，而請原告提供系爭房地
    為被告供擔保設定系爭抵押權，故與被告於97年3 月17日在
    原告住處，由代書指示簽立本票及借據，然原告所擔保者，
    乃將來發生之債權，被告對訴外人魏麗滿並無1350萬元之債
    權，原告亦未為債務承擔之意思表示，兩造間並無債權債務
    關係。
  (三)並聲明：確認被告就原告所有之台北市○○區○○街24號
    2 樓之1 房地設定之抵押權所擔保之本金及違約金債權不存
    在；被告應將臺北市建成地政事務所以97北大字第2801號
    辦理之抵押權設定登記塗銷；被告不得以本院99年度司拍
    字第231 號拍賣抵押物裁定為執行名義對原告之財產為強制
    執行；本院99年度司執字第82140 號執行程序應予撤銷。
二、被告則抗辯：
    訴外人魏麗滿自94年間起，多次向被告借款，迄至97年3 月
    17日止，尚積欠1350萬元未清償。訴外人魏麗滿遂找尋友人
    即原告協助，於97年3 月17日偕原告、被告、被告之友人吳
    麗卿及代書趙昆田一同前往原告住處協商，原告遂同意代訴
    外人魏麗滿清償600 萬元債務，並以其所有之系爭房地供被
    告設定抵押以為擔保，復簽立本票及借據，訴外人魏麗滿並
    與被告協商另750 萬元之清償方法，而於97年3 月26日重新
    簽立借據予被告。兩造間確有債權債務關係存在，原告迄至
    99年3 月17日仍未清償該600 萬元，被告自得聲請拍賣系爭
    抵押物取償。
三、有關原告主張被告就其所有之台北市○○區○○街24號2 樓
    之1 房地聲請拍賣抵押物，經本院以99年度司拍字第231 號
    裁定准許拍賣抵押物後，再以該裁定作為執行名義，以本院
    99年度司執字第82140 號聲請強制執行等情，業舉上開裁定
    、抵押權設定契約書及他項權利證明書各1 件為證（本院卷
    第55頁、第10至11頁、第14頁），且為被告所不爭執，原告
    上開主張，堪信為真實。至原告主張兩造間並無債權債務關
    係，系爭抵押權所擔保之債權不存在乙節，則為被告所否認
    ，辯稱原告係承擔訴外人魏麗滿積欠被告之借款債務，始提
    供系爭不動產為被告設定抵押權。是本件所應先予審究者，
    乃系爭抵押權所擔保之債務是否存在？
四、按依最高法院84年台上字第1967號判例見解所認，抵押權所
    擔保之債權，其種類及範圍，屬於抵押權之內容，依法應經
    登記，始生物權之效力，但如因內容過於冗長，登記簿所列
    各欄篇幅不能容納記載，可以附件記載，作為登記簿之一部
    分。因此關於最高限額抵押權所擔保之債權，雖未記載於土
    地登記簿，然於聲請登記時提出之最高限額抵押權設定契約
    書，有該項債權之記載者，此契約書既作為登記簿之附件，
    自為抵押權效力所及。經查：
  (一)系爭台北市建成地政事務所於97年3 月19日以大安字第0897
    60號辦畢登記之抵押權設定，記載債權金額為600 萬元，擔
    保債權種類及範圍為「債務人對抵押人現在及將來所負在本
    抵押權設定契約書所定債權最高限額內之借款、票據、墊款
    」，此有土地登記謄本及抵押權設定契約書各1 件在卷可查
    （本院卷第53頁、第11頁）。而本件原告確於97年3 月17日
    簽發面額為600 萬元之本票1 紙交予被告，亦有本票影本1
    張附卷可佐（本院卷第26頁）。
  (二)次查，證人即代書趙昆田於本院審理中具結證稱：「我們當
    時有五個人即兩造、魏麗滿、吳麗卿跟我一起到債務人（即
    原告）麗水街住處辦抵押權的書寫用印，包括抵押權設定契
    約書、申請書、領款收據及本票。本票是原告親自書寫，印
    章我幫他蓋，領款收據是我提供的，上面的金額及簽名都是
    原告親自寫的，印章也是我幫他蓋。印章是原告當場拿給我
    ，我蓋好就還給原告。辦設定時有說原告要承受訴外人魏麗
    滿的債務，我有跟原告解釋他承受魏麗滿的債務，原告才會
    同意拿不動產設定，因為原告已經同意承受魏麗滿的債務，
    所以設定契約上記載原告是債務人兼義務人」等語（本院卷
    第36頁背面至37頁）。而證人即當時在場之吳麗卿亦具結證
    稱：「97年3 月17日是被告找我陪他去原告住處，他說有人
    要還他錢，是要拿房子設定抵押來還，所以才會找代書來辦
    ，那時代書說原告要還錢給被告，把原告的房子拿來設定，
    我有看到代書趙昆田拿文件給原告簽署。原告是幫魏麗滿還
    600 萬元，被告97年3 月16日打電話給我，說魏麗滿的朋友
    要幫她還錢，原告是同意拿房子來幫她還錢，也就是設定抵
    押權。趙昆田有跟原告說要簽本票那些的東西，表示這就是
    原告的債務。．．．我有聽到被告問600 萬元是否要當場還
    ，原告說只是要設定抵押，拿房子幫魏麗滿還，我還有問原
    告是否真的要幫魏麗滿還錢，她就說都是朋友」等語（本院
    卷第38至40頁）。由上開證人所述，原告係在訴外人魏麗滿
    、債權人即被告及代書趙昆田均在場之情形下，而簽署前開
    面額600 萬元之本票，足見其對於訴外人魏麗滿積欠被告債
    務至少600 萬元以上，乃知之甚明，是其除簽署本票外，尚
    提供系爭不動產為被告設定抵押，顯係基於為訴外人魏麗滿
    承擔前積欠被告之600 萬元債務之意思。故，系爭抵押權所
    擔保之債權，為原告為訴外人魏麗滿所承擔之前積欠被告之
    債務600 萬元，堪予認定。
  (三)雖原告又主張被告並未將借款交付原告，系爭抵押權所擔保
    之債務不存在云云。惟按民法第300 條所規定之債務承擔，
    係以移轉債務為其內容之契約；第三人與債權人間，一經有
    此項契約之成立，其債務即移轉於第三人，該第三人乃因而
    加入既存的債務關係之內成為債務人。本件原告於97年3 月
    17日既已簽署「領款收據」，即有借款600 萬元，足證於簽
    署當時業已確認訴外人魏麗滿確有積欠被告該筆債務，否則
    原告亦無於證人趙昆田、吳麗卿詢及是否要幫魏麗滿還錢時
    ，猶表示與訴外人魏麗滿是朋友、願意拿房子設定抵押來幫
    忙還等語，而未曾為何質疑或反對之意思。況原告並非不識
    字之人，其基於為訴外人魏麗滿承擔債務之意思而簽署該領
    款收據，即加入被告與訴外人魏麗滿間既有之消費借貸債權
    債務關係，成為該筆借款之債務人，原告本身有無取得600
    萬元之借款，自不影響該既有之消費借貸契約之成立。是原
    告此部分之主張，實不可採。
五、從而，系爭抵押權確有效成立，其所擔保之債權亦存在，被
    告既尚未受清償，據以實行抵押權，執行法院於債權範圍內
    所為拍賣抵押物強制執行程序，自屬有據，原告以兩造間並
    無消費借貸契約之約定且未交付借款等，訴請確認系爭抵押
    權擔保債權不存在，並請求塗銷系爭抵押權登記，及不得以
    前開拍賣抵押物裁定作為執行名義暨訴請撤銷執行程序，均
    為無理由，應予駁回。
六、本件事實已臻明確，兩造其餘攻擊或防禦之方法，經核於判
    決結果無何影響，爰不一一論述，附此敘明。
七、據上論結，原告之訴為無理由，依民事訴訟法第78條，判決
    如主文。
中    華    民    國   100    年    3     月    30    日
                  民事第三庭    法  官   汪怡君
以上正本係照原本作成
如對本判決上訴，須於判決送達後20日內向本院提出上訴狀。如
委任律師提起上訴者，應一併繳納上訴審裁判費。
中    華    民    國   100    年    3     月    30    日
                                書記官   馮姿蓉